ACORDAO-COMPLETO-2435305

ACÓRDÃO 13964/2020 ATA 43/2020 - SEGUNDA CÂMARA

VISTA, relatada e discutida esta tomada de contas especial, instaurada pelo Fundo Nacional de Desenvolvimento da Educação em razão da não comprovação da regular aplicação dos recursos do Programa Nacional de Apoio ao Transporte do Escolar (Pnate) repassados ao Município de Marapanim/PA no exercício de 2013.
ACORDAM os ministros do Tribunal de Contas da União, reunidos em sessão da 2ª Câmara, ante as razões expostas pela relatora, e com fundamento nos arts. 1º, inciso I, 12, § 3º, 16, inciso III, alíneas "b" e "c", 19 e parágrafo único, 23, inciso III, alínea "a", 26, 28, inciso II, e 57 da Lei 8.443/1992 c/c os arts. 202, § 6º, 214, inciso III, alínea "a", e 217 do Regimento Interno e art. 4º, inciso I, da Resolução TCU 315/2020, em: 
9.1. julgar irregulares as contas de José Ribamar Monteiro Carvalho; 
9.2. condená-lo ao recolhimento aos cofres do Fundo Nacional de Desenvolvimento da Educação das importâncias abaixo indicadas, atualizadas monetariamente e acrescidas de juros de mora calculados a partir de cada uma das datas apontadas, abatendo-se, na oportunidade, a importância indicada:
	Data
	Valor (R$) 
	
	2/4/2013
	37.678,77
	D

	3/5/2013
	37.678,77
	D

	4/6/2013
	37.678,77
	D

	2/7/2013
	37.678,77
	D

	2/8/2013
	37.678,77
	D

	28/8/2013
	8.614,00
	C

9.3. aplicar-lhe multa no valor de R$ 132.000,00 (cento e trinta e dois mil reais) , a ser recolhida aos cofres do Tesouro Nacional, com incidência de encargos legais calculados da data deste acórdão até a data do pagamento, se este for efetuado após o vencimento do prazo a seguir estipulado;
9.4. fixar prazo de 15 (quinze) dias, a contar da notificação, para comprovação, perante o Tribunal, do recolhimento das dívidas acima imputadas;
9.5. autorizar a cobrança judicial das dívidas, caso não atendida a notificação;
9.6. autorizar o seu pagamento em até 36 (trinta e seis) parcelas mensais consecutivas, caso venha a ser solicitado pelo responsável antes do envio do processo para cobrança judicial;
9.7. fixar o vencimento da primeira parcela em 15 (quinze) dias, a contar do recebimento da notificação, e o das demais a cada 30 (trinta) dias, com incidência de encargos legais sobre o valor de cada prestação; 
9.8. alertar ao responsável que a inadimplência de qualquer parcela acarretará vencimento antecipado do saldo devedor; 
9.9. determinar ao Município de Marapanim/PA que promova, se ainda não o fez, o recolhimento, em 30 (trinta) dias, aos cofres do Fundo Nacional de Desenvolvimento da Educação da importância de R$ 8.614,00 (oito mil, seiscentos e catorze reais) , acrescida de atualização monetária calculada a partir de 28/8/2013 até a efetiva quitação, nos termos da legislação em vigor, em razão da utilização da referida quantia pelo ente municipal para custear despesa incompatível com o objeto do Programa Nacional de Apoio ao Transporte do Escolar, mais precisamente: "Transf. Depósito Judicial";
9.10. remeter cópia deste acórdão ao procurador-chefe da Procuradoria da República no  Estado do Pará, nos termos do art. 16, § 3º, da Lei 8.443/1992.

Tomada de Contas Especial em razão da não comprovação da regular aplicação dos recursos repassados para atendimento ao Programa Nacional de Apoio ao Transporte do Escolar (Pnate) no exercício 2013.

Segunda Câmara

Município de Marapanim/PA.

3. Responsável: José Ribamar Monteiro Carvalho (CPF XXX.873.432-XX).

13.1. Ministros presentes: Augusto Nardes (na Presidência), Aroldo Cedraz, Raimundo Carreiro e Ana Arraes (Relatora).
13.2. Ministros-Substitutos presentes: Marcos Bemquerer Costa e André Luís de Carvalho.

ACORDAO-COMPLETO-2557735

Acórdão 7875/2022 - Segunda Câmara

ANA ARRAES

Adoto como relatório a instrução da Secretaria de Controle Externo de Tomada de Contas Especial - SecexTCE (peça 45) , acolhida por diretor (peça 46) , pelo secretário (peça 47) e pelo representante do Ministério Público junto ao TCU - MPTCU (peça 48) :
"INTRODUÇÃO
Trata-se de tomada de contas especial instaurada pelo Fundo Nacional de Desenvolvimento da Educação em desfavor de José Ribamar Monteiro Carvalho, Ex-Prefeito Municipal de Marapanim/PA (gestão 2009 a 16/9/2013) e Elza Edilene Rebelo de Moraes, Ex-Prefeita Municipal de Marapanim/PA (gestão 17/9/2013 a 2016) , em razão da não comprovação da regular aplicação dos recursos repassados ao município mediante o Programa Nacional de Apoio ao Transporte Escolar (Pnate) no exercício de 2013.
HISTÓRICO
Em 28/6/2018, com fundamento na IN/TCU 71/2012, alterada pela IN/TCU 76/2016 e DN/TCU 155/2016, o FNDE autorizou a instauração da tomada de contas especial (peça 1) . O processo foi registrado no sistema e-TCE com o número 1284/2018.
	Os recursos repassados ao município de Marapanim - PA, no âmbito do Programa Nacional de Apoio ao Transporte Escolar (Pnate) - exercício 2013, totalizaram R$ 226.072,62 (peça 7) . 
	O fundamento para a instauração da Tomada de Contas Especial, conforme consignado na matriz de responsabilização elaborada pelo tomador de contas à peça 22, foi a constatação das seguintes irregularidades: 
Pagamentos não registrados na relação de pagamentos; Pagamentos de tarifas bancárias; Pagamentos de combustível que excederam o limite de 20%.
Os responsáveis arrolados na fase interna foram devidamente comunicados às peças 16-21 e, diante da ausência de justificativas suficientes para elidir a irregularidade e não devolução dos recursos, instaurou-se a tomada de contas especial.
	No relatório de TCE (peça 23) , o tomador de contas concluiu que o prejuízo importava no valor original de R$ 321.807,31, imputando responsabilidade à José Ribamar Monteiro Carvalho, Prefeito Municipal de Marapanim - PA no período de 1/1/2009 a 31/12/2012 e 1/1/2013 a 16/9/2013, e à Elza Edilene Rebelo de Moraes, Prefeita Municipal no período de 17/9/2013 a 31/12/2016. 
		Em 3/10/2019, a Controladoria-Geral da União emitiu o relatório de auditoria (peça 24) , em concordância com o relatório do tomador de contas. O certificado de auditoria e o parecer do dirigente do órgão de controle interno concluíram pela irregularidade das contas (peças 25 e 26) .
	Em 22/10/2019, o Ministro responsável pela área atestou haver tomado conhecimento das conclusões contidas no relatório e certificado de auditoria, bem como no parecer conclusivo do dirigente do órgão de controle interno, manifestando-se pela irregularidade das contas, determinando o encaminhamento do processo ao TCU (peça 27) .
	Na instrução inicial (peça 36) , verificou-se que não houve o transcurso de mais de dez anos desde o fato gerador sem que tenha havido a notificação do responsável pela autoridade administrativa federal competente (art. 6º, inciso II, c/c art. 19 da IN/TCU 71/2012, modificada pela IN/TCU 76/2016) , uma vez que os fatos geradores das irregularidades sancionadas ocorreram até 16/9/2013, e o responsável foi notificado sobre as irregularidades pela autoridade administrativa competente conforme abaixo:
0. José Ribamar Monteiro Carvalho, por meio de Ofício acostado à peça 16, recebido em 13/10/2017, conforme AR (peça 19) .
Constatou-se, ainda, que o valor atualizado do débito apurado (sem juros) em 1/1/2017 era de R$ 231.975,61, portanto superior ao limite mínimo de R$ 100.000,00, na forma estabelecida nos arts. 6º, inciso I, e 19 da IN/TCU 71/2012, modificada pela IN/TCU 76/2016. 
Foram encontrados, ainda, débitos imputáveis ao responsável em outros processos no Tribunal:
	Responsável
	Processos

	José Ribamar Monteiro Carvalho
	Processo 007.402/2017-1 (TCE, aberto) , Processo 027.618/2017-0 (TCE, aberto) , Processo 036.450/2019-7 (CBEX, encerrado) , Processo 008.131/2019-8 (CBEX, encerrado) , Processo 008.130/2019-1 (CBEX, encerrado) , Processo 036.451/2019-3 (CBEX, encerrado) , Processo 012.687/2018-9 (CBEX, encerrado) , Processo 009.887/2018-0 (TCE, aberto) e Processo 016.774/2015-9 (TCE, encerrado) 

	Da análise dos documentos presentes nos autos, verificou-se que José Ribamar Monteiro Carvalho (CPF XXX.873.432-XX) e Elza Edilene Rebelo de Moraes (CPF XXX.612.402-XX) foram as pessoas responsáveis pela gestão e execução dos recursos federais recebidos à conta do Programa Nacional de Apoio ao Transporte Escolar (PNATE) - exercício 2013, entretanto, a Sra. Elza Edilene Rebelo de Moraes (CPF XXX.612.402-XX) foi responsável pelos recursos federais somente a partir de 17/9/2013, quando iniciou sua gestão, sendo também responsável pela prestação de contas, cujo prazo expirou em 30/4/2014, tendo as apresentado em 29/4/2014, segundo consulta realizada no SIGPC.
Com relação à execução financeira, foi verificado no extrato bancário à peça 34, uma transferência TED da ordem de R$ 110.353,67 (a crédito) para a conta específica do programa PNATE-2013, na data de 2/1/2013, assumida pelo FNDE como 'Outras Receitas não identificadas'. Cabe ressaltar que não foram registrados recursos próprios na TCE, nem mesmo constou reprogramação de saldo anterior, conforme consulta realizada no SIGPC (peça 32) . Havia, entretanto, no extrato bancário, pagamentos descritos como 'pagtos diversos autorizados' e 'Transf Depósito Judicial' rompendo o nexo de causalidade da despesa realizada. 
Constou no extrato bancário uma série de pagamentos realizados até 23/8/2013, não registrados na 'Relação de Pagamentos' no SIGPC, impossibilitando o estabelecimento de nexo de causalidade entre as despesas realizadas e o objeto do programa. No caso, foi impugnado pelo FNDE (peça 35, p.2-5) o valor original de R$ 299.160,99, sob a responsabilidade do Sr. José Ribamar Monteiro Carvalho, referente à falta de comprovação documental das despesas (pagamentos não registrados na relação de pagamentos e tarifas bancárias) , além de R$ 22.646,33 sob responsabilidade da Ex-Prefeita Elza Edilene Rebelo de Moraes (pagamento de combustível que excedeu o limite de 20%) . 
No entanto, a jurisprudência do Tribunal construiu entendimento de não considerar como débito o excesso de limite de gastos com combustíveis no âmbito do PNATE (Acórdãos 475/1997, 708/1997 e 1.590/2010, da 2ª Câmara, Acórdãos 388/1998 e 3.719/2009, da 1ª Câmara, e Acórdão 1313/2009-TCU-Plenário) , devendo ser excluído o referido débito. 
Permaneceu, portanto, o valor impugnado referente à falta de comprovação das despesas realizadas até a troca de gestão em 16/9/2013 (pagamentos registrados no extrato e ausentes da relação de pagamentos) , no valor de R$ 290.458,91, cuja responsabilidade era do Ex-Prefeito, Sr. José Ribamar Monteiro Carvalho. Saliente-se, todavia, que o valor impugnado é maior, inclusive, que o total recebido pela Prefeitura, mediante as ordens bancárias, justamente por existir um crédito não identificado na conta bancária (R$ 110.353,67) no início do exercício. 
Por outra via, houve comprovação constante do SIGPC (peça 33) de duas despesas realizadas nos valores de R$ 30.001,37 e R$ 7.000,00, em 11/10/2013 e 16/10/2013, na gestão da Ex-Prefeita Elza Edilene Rebelo de Moraes.
Considerando os pagamentos diversos no extrato bancário (peça 34) , não demonstrados na prestação de contas, na relação de pagamentos ou mediante notas fiscais ou recibos, opinou-se que se deveria citar apenas o Sr. José Ribamar Monteiro Carvalho pelos valores recebidos em sua gestão, haja vista o rompimento do nexo causal entre as receitas e despesas supostamente realizadas, descontando-se do débito as transferências judiciais realizadas no valor de R$ 8.614,00 em 28/8/2013, que seriam de responsabilidade do município. 
Em relação aos recursos bloqueados judicialmente, consoante peça 12, p. 4, o entendimento é de que não foram realizados na consecução dos objetivos do PNATE 2013, porém a responsabilidade pela devolução cabe ao município, nos termos da jurisprudência do TCU.
Ressalte-se que o município foi alvo de fiscalização da Controladoria Geral da União, que reportou no Relatório de Fiscalização 39028 de 26/02/2014 (peça 10, p.10) , que a Prefeitura de Marapanim não disponibilizou a documentação comprobatória das despesas efetuadas com os recursos do PNATE 2013, sendo levantadas ocorrências como indícios de montagem de licitações e uso de veículo escolar de modo indevido. 
A situação política do município foi caracterizada pela alteração de gestão em 18/09/2013, motivada por decisão do Tribunal Superior Eleitoral. A ausência da documentação comprobatória relativa ao mandato do Prefeito afastado foi justificada pela Prefeitura, que comunicou à equipe não ter localizado nenhuma documentação relativa ao período, sendo adotadas providências judiciais contra o Ex-Prefeito.
		De acordo com as análises empreendidas na fase instrutória, concluiu-se pela necessidade de citação e audiência do responsável, consoante as irregularidades abaixo: 
0.1. Irregularidade 1: não comprovação da boa e regular aplicação dos recursos, por ausência parcial da documentação de prestação de contas dos recursos federais repassados ao município de Marapanim - PA, no âmbito do Programa Nacional de Apoio ao Transporte Escolar (Pnate) .
0.1.1. 	Fundamentação para o encaminhamento: 
0.1.1.1. A conduta do administrador que apresenta a prestação de contas de forma incompleta configura violação ao princípio do dever de prestar contas, notadamente quanto à necessidade de apresentar documentação capaz de comprovar a regular aplicação dos recursos federais repassados. A prestação de contas incompleta também representa uma violação de normas e princípios constitucionais e legais fundamentais, a exemplo dos da legalidade, moralidade e publicidade, ensejando, pela gravidade que alberga, punição ao responsável pelo ato faltoso. 
0.1.1.2. No caso concreto, foi verificada uma transferência a crédito de R$ 110.353,67, na conta específica do programa, na data de 2/1/2013, assumida como 'Outras Receitas' não identificadas. Cabe ressaltar que não foi declarado nenhum valor como recursos próprios nesta TCE, não se obtendo informação em consulta no SIGPC Contas Online, motivo pelo qual tal valor será desconsiderado. Também consta no extrato bancário (peça 34) uma série de pagamentos não registrados na 'Relação de Pagamentos' no SIGPC, impossibilitando o estabelecimento de nexo de causalidade entre as despesas realizadas e os recursos destinados ao objeto.
0.1.1.3. Há, ainda, no extrato bancário, pagamentos descritos como 'pagtos diversos autorizados' e 'Transf Depósito Judicial', rompendo o nexo de causalidade entre a despesa realizada e o respectivo credor.
0.1.1.4. Em relação aos recursos bloqueados judicialmente, o entendimento é de que não foram realizados na consecução dos objetivos do PNATE 2013, sendo devidos pelo município.  Em que pese a situação se enquadrar como aplicação irregular dos recursos, o bloqueio judicial beneficiou o ente federado. Em situação análoga a que está sendo debatida nos autos, o Ministério Público junto ao TCU, valendo-se de precedente do Tribunal, observou o seguinte nos autos do TC Processo 005.865/2019-0: 
'7. De fato, considerando que não houve citação válida do ente municipal, caberia o arquivamento dos autos em relação ao Município, de acordo com a norma supracitada. 8. Não obstante, entendo que os recursos impugnados devem ser ressarcidos ao FNDE, uma vez que foram destinados a arcar com despesas totalmente diversas do objeto do programa. 9. Desse modo, na linha das deliberações proferidas por intermédio dos Acórdãos nº s 4133/2019 e 4787/2019, ambos da 1ª Câmara, será proposta determinação ao Município para a restituição dos recursos indevidamente utilizados para 'Transf. Depósito Judicial'.
0.1.1.5. Veja-se que o referido processo foi julgado:
Acórdão 4586/2020-TCU-Primeira Câmara Os Ministros do Tribunal de Contas da União ACORDAM, por unanimidade, com fundamento no art. 1º, inciso I, da Lei 8.443/1992, c/c os arts. 1º, inciso I, e 143, inciso I, alínea 'b', do Regimento Interno/TCU, de acordo com o parecer emitido pelo Ministério Público junto ao TCU, em: 
a) julgar regulares com ressalva as contas do Sr. Juran Carvalho de Souza (XXX.528.093-XX) , dando-lhe quitação, com fundamento nos arts. 16, inciso II, 18 e 23, inciso II, da Lei 8.443/1992, c/c os arts. 208 e 214, inciso II, do Regimento Interno/TCU; 
b) fazer a determinação constante do item 1.7;
c) encaminhar cópia desta deliberação, acompanhada da instrução da unidade técnica, ao Fundo Nacional de Desenvolvimento da Educação, à Prefeitura Municipal de Presidente Dutra/MA e ao responsável; e 
d) arquivar o presente processo, nos termos do art. 169, inciso III, do Regimento Interno do TCU.
 (...) 1.7. Determinar à Prefeitura Municipal de Presidente Dutra/MA que promova, se ainda não o fez, o recolhimento aos cofres do Fundo Nacional de Desenvolvimento da Educação da importância de R$ 17.074,92, acrescida de atualização monetária, calculada a partir de 11/11/2016 até a efetiva quitação, nos termos da legislação em vigor.
0.1.1.6. Assim, deve ser excluído o débito decorrente de transferências judiciais e encaminhada, quando da proposta de mérito, determinação ao município para que restitua os recursos indevidamente incorridos nesta rubrica. Não irá se considerar, ainda, o crédito de R$ 110.353,67 em 2/1/2013, porque estranho aos recursos previstos para o programa.
0.1.1.7. Por outra via, foram creditados recursos federais, por conta das últimas Ordens Bancárias, em 2/10/2013, na gestão da Ex-Prefeita Elza Edilene Rebelo de Moraes, em um valor total de R$ 37.678,77, sendo que a referida titular comprovou os pagamentos realizados às empresas MIRANDA COM E DERIVADO DE PETROLEO E GLP LTDA - EPP e C. & A. DE SOUZA LTDA, com base em notas fiscais nos valores de R$ 30.001,37 e R$ 7.000,00 em 11/10/2013 e 16/10/2013, registrando os pagamentos no SIGPC.
0.1.1.8. Por este motivo, não devem ser objeto de impugnação os recursos creditados na gestão da sucessora, que prestou contas ao FNDE, em que pese se registrar uma diferença de execução de R$ 677,40 (R$ 37.678,77 - R$ 30.001,37 - R$ 7.000,00) , que, como no caso das transferências judiciais, deve ser exigido do município, assim como eventual saldo bancário.
0.1.1.9. Como verificado, a responsabilidade pela gestão e execução de quase a totalidade dos recursos do PNATE em 2013 foi do Sr. José Ribamar Monteiro Carvalho, sendo que as despesas impugnadas nesta TCE foram apenas as realizadas no período ao qual estava à frente do mandato (de 1/1 a 16/9/2013) , sendo as despesas de transferências judiciais ou eventuais saldos, de responsabilidade do município. 
0.1.2. 	Evidências da irregularidade: documentos técnicos presentes nas peças 14, 11, 10 e 12.
1. Normas infringidas: art. 37, caput, c/c o art. 70, parágrafo único, da Constituição da República Federativa do Brasil, art. 93 do Decreto-lei 200/1967; art. 66, caput, do Decreto 93.872/1986, art. 10 da Instrução Normativa 71/2012; Resolução CD/FNDE n° 12, de 17 de março de 2011.
0.1.4. 	Débitos relacionados ao responsável:
	2/4/2013
	37.678,77
	D

	3/5/2013
	37.678,77
	D

	4/6/2013
	37.678,77
	D

	2/7/2013
	37.678,77
	D

	2/8/2013
	37.678,77
	D

	28/8/2013
	8.614,00
	C

0.1.5. Cofre credor: Fundo Nacional de Desenvolvimento da Educação.
0.1.6. 		Responsável: José Ribamar Monteiro Carvalho (CPF: XXX.873.432-XX) .
0.1.6.1. Conduta: não comprovar a boa e regular aplicação dos recursos, uma vez que não foram registradas e identificadas na relação de pagamentos despesas realizadas pelo município de Marapanim - PA no âmbito do Programa Nacional de Apoio ao Transporte Escolar (Pnate) - exercício 2013.  
0.1.6.2. Nexo de causalidade: a apresentação incompleta da documentação da prestação de contas impediu a comprovação da regular aplicação dos recursos federais repassados, no âmbito do instrumento em questão, resultando em presunção de dano ao erário.
0.1.6.3. Culpabilidade: não há excludentes de ilicitude, de culpabilidade e de punibilidade; é razoável supor que o responsável tinha consciência da ilicitude de sua conduta; era exigível conduta diversa da praticada, qual seja, apresentar a prestação de contas contendo todos os documentos necessários à comprovação da regular aplicação dos recursos federais repassados, conforme estabelecido nas normas aplicáveis. 
0.1.7. Encaminhamento: citação.
0.2. Irregularidade 2: não disponibilização das condições materiais mínimas e necessárias para que o seu sucessor pudesse apresentar a prestação de contas do Programa Nacional de Alimentação Escolar (PNATE) , no exercício de 2013, cujo prazo encerrou-se em 30/4/2014.
0.2.1. 	Fundamentação para o encaminhamento: 
0.2.1.1. A Prefeita sucessora, Sra. Elza Edilene Rebelo de Moraes (gestão 17/9/2013 a 2016) não pode figurar como corresponsável, uma vez que não geriu os recursos ora impugnados, pois iniciou o mandato em 17/9/2013, havendo informações no SIGPC de representação criminal no Ministério Público contra o ex-gestor, tomando-se as providências necessárias para o resguardo do patrimônio público (peça 44) .
0.2.1.2. No caso em exame, não há que se falar em corresponsabilidade, ainda, visto que, apesar do prazo para prestação de contas ter se encerrado em 30/4/2014, durante o período de gestão da sucessora, a despeito da falta de documentos, esta justificou a impossibilidade de prestar contas de todas as despesas, conforme descrito no Relatório de Fiscalização 39028 de 26/02/2014 da CGU (peça 10, p.10) .
0.2.1.3. Tendo em vista as providências adotadas, não há evidências da disponibilização pelo Prefeito antecessor, das condições materiais mínimas e necessárias para que a sucessora pudesse apresentar, na íntegra, a prestação de contas.
0.2.2. 	Evidências da irregularidade: documentos técnicos presentes nas peças 14, 11, 10 e 12.
2. Normas infringidas: Art. 37, caput, c/c o art. 70, parágrafo único, da Constituição da República Federativa do Brasil, art. 93 do Decreto-lei 200/1967; art. 66, caput, do Decreto 93.872/1986, art. 10 da Instrução Normativa 71/2012; Resolução CD/FNDE n° 12, de 17 de março de 2011.
0.2.4. 		Responsável: José Ribamar Monteiro Carvalho (CPF: XXX.873.432-XX) .
0.2.4.1. Conduta: não disponibilizar as condições materiais mínimas e necessárias para que a sua sucessora pudesse apresentar a prestação de contas de forma completa, do Programa Nacional de Transporte Escolar em 2013, de forma a comprovar a boa e regular aplicação dos recursos.
0.2.4.2. Nexo de causalidade: a conduta descrita impediu o estabelecimento do nexo causal entre as possíveis despesas efetuadas com os recursos recebidos, no âmbito do instrumento em questão, no exercício de 2013.
0.2.4.3. Culpabilidade: não há excludentes de ilicitude, de culpabilidade e de punibilidade; é razoável supor que o responsável tinha consciência da ilicitude de sua conduta; era exigível conduta diversa da praticada, qual seja, desincumbir-se do seu dever por meio da apresentação da prestação de contas no prazo e forma devidos. 
12.2.5 	Encaminhamento: audiência.
Em razão da irregularidade apontada se encontrar devidamente demonstrada, o responsável foi citado pelo TCU, mediante o Ofício 30613/2020-TCU/Seproc de 19/6/2020, recebido em 10/7/2020, conforme peças 40-41, para apresentar alegações de defesa e/ou recolher o valor total do débito quantificado em relação à irregularidade descrita anteriormente.
Conforme Despacho de Conclusão das Comunicações Processuais (peça 42) , as providências inerentes às comunicações processuais foram concluídas. 
Transcorrido o prazo regimental, o responsável José Ribamar Monteiro Carvalho permaneceu silente, devendo ser considerado revel, nos termos do art. 12, § 3º, da Lei 8.443/1992.
EXAME TÉCNICO			 
Da validade das notificações:
	Preliminarmente, cumpre tecer breves considerações sobre a forma como são realizadas as comunicações processuais no TCU. A esse respeito, destacam-se o art. 179, do Regimento Interno do TCU (Resolução 155, de 4/12/2002) e o art. 4º, inciso III, § 1º, da Resolução TCU 170, de 30 de junho de 2004, in verbis:
Art. 179. A citação, a audiência ou a notificação, bem como a comunicação de diligência, farse-ão:
I - Mediante ciência da parte, efetivada por servidor designado, por meio eletrônico, fac-símile, telegrama ou qualquer outra forma, desde que fique confirmada inequivocamente a entrega da comunicação ao destinatário;
II - Mediante carta registrada, com aviso de recebimento que comprove a entrega no endereço do destinatário;
III - por edital publicado no Diário Oficial da União, quando o seu destinatário não for localizado
 (...) 
Art. 3º As comunicações serão dirigidas ao responsável, ou ao interessado, ou ao dirigente de órgão ou entidade, ou ao representante legal ou ao procurador constituído nos autos, com poderes expressos no mandato para esse fim, por meio de:
I - Correio eletrônico, fac-símile ou telegrama;
II - Servidor designado;
III - carta registrada, com aviso de recebimento;
IV - Edital publicado no Diário Oficial da União, quando o seu destinatário não for localizado, nas hipóteses em que seja necessário o exercício de defesa.
Art. 4º. Consideram-se entregues as comunicações:
I - Efetivadas conforme disposto nos incisos I e II do artigo anterior, mediante confirmação da ciência do destinatário;
II - Realizadas na forma prevista no inciso III do artigo anterior, com o retorno do aviso de recebimento, entregue comprovadamente no endereço do destinatário;
III - na data de publicação do edital no Diário Oficial da União, quando realizadas na forma prevista no inciso IV do artigo anterior.
§ 1º O endereço do destinatário deverá ser previamente confirmado mediante consulta aos sistemas disponíveis ao Tribunal ou a outros meios de informação, a qual deverá ser juntada ao respectivo processo.
 (...) 
	Bem se vê, portanto, que a validade da citação via postal não depende de que o aviso de recebimento seja assinado pelo próprio destinatário da comunicação, o que dispensa, no caso em tela, a entrega do AR em 'mãos próprias'. A exigência da norma é no sentido de o Tribunal verificar se a correspondência foi entregue no endereço correto, residindo aqui a necessidade de certeza inequívoca. 
	Não é outra a orientação da jurisprudência do TCU, conforme se verifica dos julgados a seguir transcritos:
São válidas as comunicações processuais entregues, mediante carta registrada, no endereço correto do responsável, não havendo necessidade de que o recebimento seja feito por ele próprio (Acórdão 3648/2013-TCU-Segunda Câmara, Relator Ministro JOSÉ JORGE) ;
É prescindível a entrega pessoal das comunicações pelo TCU, razão pela qual não há necessidade de que o aviso de recebimento seja assinado pelo próprio destinatário. Entregandose a correspondência no endereço correto do destinatário, presume-se o recebimento da citação. (Acórdão 1019/2008-TCU-Plenário, Relator Ministro BENJAMIN ZYMLER) ;
As comunicações do TCU, inclusive as citações, deverão ser realizadas mediante Aviso de Recebimento - AR, via Empresa Brasileira de Correios e Telégrafos, bastando para sua validade que se demonstre que a correspondência foi entregue no endereço correto. (Acórdão 1526/2007-TCU-Plenário, Relator Ministro AROLDO CEDRAZ) .
A validade do critério de comunicação processual do TCU foi referendada pelo Supremo Tribunal Federal, nos termos do julgamento do MS-AgR 25.816/DF, por meio do qual se afirmou a desnecessidade da ciência pessoal do interessado, entendendo-se suficiente a comprovação da entrega do 'AR' no endereço do destinatário:
Ementa: agravo regimental. Mandado de segurança. Desnecessidade de intimação pessoal das decisões do tribunal de contas da união. art. 179 do regimento interno do TCU. Intimação do ato impugnado por carta registrada, iniciado o prazo do art. 18 da lei nº 1.533/51 da data constante do aviso de recebimento. Decadência reconhecida. Agravo improvido.
O envio de carta registrada com aviso de recebimento está expressamente enumerado entre os meios de comunicação de que dispõe o Tribunal de Contas da União para proceder às suas intimações.
O inciso II do art. 179 do Regimento Interno do TCU é claro ao exigir apenas a comprovação da entrega no endereço do destinatário, bastando o aviso de recebimento simples. 
Da revelia do responsável José Ribamar Monteiro Carvalho
No caso vertente, a citação do responsável se deu em endereço proveniente da base de CPFs da Receita Federal, em sistema custodiado pelo TCU. A entrega do ofício citatório nesse endereço ficou comprovada (peças 40-42) .
Nos processos do TCU, a revelia não leva à presunção de que seriam verdadeiras todas as imputações levantadas contra os responsáveis, diferentemente do que ocorre no processo civil, em que a revelia do réu opera a presunção da verdade dos fatos narrados pelo autor (Acórdão 1009/2018-TCU-Plenário, Relator: BRUNO DANTAS; 2369/2013 - TCU - Plenário, Relator: BENJAMIN ZYMLER e 2449/2013 - TCU - Plenário, Relator: BENJAMIN ZYMLER) . Dessa forma, a avaliação da responsabilidade do agente não pode prescindir da prova existente no processo ou para ele carreada. 
Ao não apresentar sua defesa, o responsável deixou de produzir prova da regular aplicação dos recursos sob sua responsabilidade, em afronta às normas que impõem aos gestores públicos a obrigação legal de, sempre que demandados pelos órgãos de controle, apresentar os documentos que demonstrem a correta utilização das verbas públicas, a exemplo do contido no art. 93 do Decreto-Lei 200/1967: 'Quem quer que utilize dinheiros públicos terá de justificar seu bom e regular emprego na conformidade das leis, regulamentos e normas emanadas das autoridades administrativas competentes.' 
Mesmo as alegações de defesa não sendo apresentadas, considerando o princípio da verdade real que rege esta Corte, procurou-se buscar, em manifestações do responsável na fase interna desta Tomada de Contas Especial, se havia algum argumento que pudesse ser aproveitado a seu favor. No entanto, o responsável não se manifestou na fase interna, não havendo, assim, nenhum argumento que possa vir a ser analisado e servir para afastar as irregularidades apontadas.
Em consulta aos sistemas corporativos do instaurador (SIGPC) , realizada na data de 8/9/2020, verifica-se que o responsável não apresentou contas junto ao instaurador, continuando inadimplente (peça 43) .
Em se tratando de processo em que a parte interessada não se manifestou acerca das irregularidades imputadas, não há elementos para que se possa efetivamente aferir e reconhecer a ocorrência de boa-fé na conduta do responsável, podendo este Tribunal, desde logo, proferir o julgamento de mérito pela irregularidade das contas, conforme os termos dos §§ 2º e 6º do art. 202 do Regimento Interno do TCU. (Acórdão 2064/2011-TCU-Primeira Câmara (relator: Ubiratan Aguiar) , 6.182/2011-TCU-1ª Câmara (relator: Weber de Oliveira) , 4.072/2010-TCU-1ª Câmara (Relator: Valmir Campelo) , 1.189/2009-TCU-1ª Câmara (Relator: Marcos Bemquerer) , 731/2008-TCU-Plenário (Relator: Aroldo Cedraz) .
Dessa forma, o responsável José Ribamar Monteiro Carvalho, Ex-Prefeito Municipal de Marapanim/PA (gestão 2009 a 16/9/2013) , deve ser considerado revel, nos termos do art. 12, §3º, da Lei 8.443/1992, devendo as contas serem julgadas irregulares, condenando-o ao débito apurado e aplicando-lhe a multa prevista no art. 57 da Lei 8.443/1992.
Prescrição da Pretensão Punitiva
	Vale ressaltar que a pretensão punitiva do TCU, conforme Acórdão 1441/2016-TCU-Plenário, Relator: Benjamin Zymler, que uniformizou a jurisprudência acerca dessa questão, subordina-se ao prazo geral de prescrição indicado no art. 205 do Código Civil, que é de dez anos, contado da data de ocorrência da irregularidade sancionada, nos termos do art. 189 do Código Civil, sendo este prazo interrompido pelo ato que ordenar a citação, a audiência ou a oitiva do responsável.
No caso em exame, não ocorreu a prescrição, uma vez que a irregularidade sancionada ocorreu em 2013, e o ato de ordenação da citação ocorreu em 19/6/2020 (peça 38) .
Cumpre observar, ainda, que a conduta do responsável, consistente nas irregularidades 'não comprovação da boa e regular aplicação dos recursos, por ausência parcial da documentação de prestação de contas dos recursos federais repassados ao município de Marapanim - PA, no âmbito do Programa Nacional de Apoio ao Transporte Escolar (Pnate) ' e ' não disponibilização das condições materiais mínimas e necessárias para que o seu sucessor pudesse apresentar a prestação de contas do Programa Nacional de Alimentação Escolar (PNATE) , no exercício de 2013, cujo prazo encerrou-se em 30/4/2014', configura violação não só às regras legais, mas também aos princípios basilares da administração pública, eis que, em última análise, ocorre o comprometimento da necessária satisfação à sociedade sobre o efetivo emprego dos recursos públicos postos à disposição da municipalidade, por força do instrumento de repasse em questão. 
Nesses casos, em que fica evidente a falta de transparência e lisura, não há como afastar as suspeitas sempre presentes de que a totalidade dos recursos públicos federais, transferida ao município, tenha sido integralmente desviada, em prol de gestor ímprobo, ou de pessoas por ele determinadas, a revelar grave inobservância de dever de cuidado no trato com a coisa pública, isto é, ato praticado com culpa grave, pois, na espécie, a conduta do responsável se distancia daquela que seria esperada de um administrador público minimante diligente, num claro exemplo de erro grosseiro a que alude o art. 28 do Decreto-lei 4.657/1942 (Lei de Introdução às Normas do Direito Brasileiro) , incluído pela Lei 13.655/2018 (Acórdão 1689/2019-TCU-Plenário, Relator: Ministro AUGUSTO NARDES; Acórdão 2924/2018-TCU-Plenário, Relator: Ministro JOSÉ MUCIO MONTEIRO; Acórdão 2391/2018-TCU-Plenário, Relator: Ministro BENJAMIN ZYMLER) . 
CONCLUSÃO
	Em face da análise promovida na seção 'Exame Técnico', verifica-se que o responsável José Ribamar Monteiro Carvalho, Ex-Prefeito Municipal de Marapanim/PA (gestão 2009 a 16/9/2013) não logrou comprovar a boa e regular aplicação dos recursos, e instado a se manifestar, optou pelo silêncio, configurando a revelia, nos termos do §3º, do art. 12, da Lei 8.443/1992. Ademais, inexistem nos autos elementos que demonstrem a ocorrência de outros excludentes de culpabilidade.
Dessa forma, identificado dano ao erário, devese instaurar e julgar o processo de tomada de contas especial para responsabilizar seus agentes causadores, respeitando o direito ao contraditório e à ampla defesa, independentemente de quando ocorreram os atos impugnados.
Verifica-se também que não houve a prescrição da pretensão punitiva, conforme análise já realizada.
	Tendo em vista que não constam dos autos elementos que permitam reconhecer a boa-fé do responsável, sugere-se que as suas contas sejam julgadas irregulares, nos termos do art. 202, § 6º, do Regimento Interno do TCU, com a imputação do débito atualizado monetariamente e acrescido de juros de mora, nos termos do art. 202, §1º do Regimento Interno do TCU, descontado o valor eventualmente recolhido, com a aplicação da multa prevista no art. 57 da Lei 8.443/1992.
Cumpre ressaltar a necessidade de exigência do município dos recursos bloqueados judicialmente no valor total de R$ 8.614,00 em 28/8/2013, consoante peça 12, p.4, eis que o entendimento é de que não foram realizados na consecução dos objetivos do PNATE 2013, porém a responsabilidade pela devolução cabe ao município, conforme jurisprudência do TCU (Acórdãos nº s 4133/2019, 4787/2019 e 4586/2020 - 1ª Câmara. Assim, deve ser excluído o débito decorrente de transferências judiciais do responsável, e encaminhada, na proposta de mérito, determinação ao município para que restitua os recursos indevidamente incorridos nesta rubrica.
Por fim, como não houve elementos que pudessem modificar o entendimento acerca das irregularidades em apuração, mantém-se a matriz de responsabilização presente ao final desta instrução.
PROPOSTA DE ENCAMINHAMENTO
Diante do exposto, submetemos os autos à consideração superior, propondo ao Tribunal:
considerar revel o responsável José Ribamar Monteiro Carvalho (CPF: XXX.873.432-XX) , para todos os efeitos, dando-se prosseguimento ao processo, com fulcro no art. 12, § 3º, da Lei 8.443/1992; 
	julgar irregulares, nos termos dos arts. 1º, inciso I, 16, inciso III, alíneas 'b' e 'c', da Lei 8.443/1992, c/c os arts. 19 e 23, inciso III, da mesma Lei, as contas do responsável José Ribamar Monteiro Carvalho (CPF: XXX.873.432-XX) , Prefeito Municipal de Marapanim - PA no período de 1/1/2009 a 31/12/2012 e 1/1/2013 a 16/9/2013, condenando-o ao pagamento das importâncias a seguir especificadas, atualizadas monetariamente e acrescidas dos juros de mora, calculadas a partir das datas discriminadas até a data da efetiva quitação do débito, fixando-lhe o prazo de quinze dias, para que comprove, perante o Tribunal, o recolhimento das referidas quantias aos cofres do Fundo Nacional de Desenvolvimento da Educação, nos termos do art. 23, inciso III, alínea 'a', da citada lei, c/c o art. 214, inciso III, alínea 'a', do Regimento Interno do TCU.  
			Débitos relacionados ao responsável José Ribamar Monteiro Carvalho (CPF: XXX.873.432-XX) , Prefeito Municipal de Marapanim - PA no período de 1/1/2009 a 31/12/2012 e 1/1/2013 a 16/9/2013, e deduções:
	2/4/2013
	37.678,77
	D

	3/5/2013
	37.678,77
	D

	4/6/2013
	37.678,77
	D

	2/7/2013
	37.678,77
	D

	2/8/2013
	37.678,77
	D

	28/8/2013
	8.614,00
	C

Valor atualizado do débito (sem juros) em 8/9/2020: R$ 298.697,41 
Cofre credor: Fundo Nacional de Desenvolvimento da Educação.
	aplicar ao responsável José Ribamar Monteiro Carvalho (CPF XXX.873.432-XX) , a multa prevista no art. 57 da Lei 8.443/1992 c/c o art. 267 do Regimento Interno do TCU, fixando-lhe o prazo de quinze dias, a contar da notificação, para que comprove, perante o Tribunal (art. 214, III, alínea 'a', do Regimento Interno do TCU) , o recolhimento da dívida aos cofres do Tesouro Nacional, atualizada monetariamente desde a data do acórdão que vier a ser proferido por este Tribunal até a data do efetivo recolhimento, se paga após o vencimento, na forma da legislação em vigor;
	determinar à Prefeitura Municipal de Marapanim - PA, nos termos do art.4º, Inciso I da Resolução TCU 315/2020, que promova, se ainda não o fez, o recolhimento em 30 (trinta) dias aos cofres do Fundo Nacional de Desenvolvimento da Educação, da importância de R$ 8.614,00, acrescida de atualização monetária, calculada a partir de 28/8/2013, até a efetiva quitação, nos termos da legislação em vigor, em razão da utilização da referida quantia pelo ente municipal para custear despesa incompatível com o objeto do Programa Nacional de Apoio ao Transporte Escolar, mais precisamente, em 'Transf. Depósito Judicial'.
autorizar, desde logo, a cobrança judicial das dívidas, caso não atendida a notificação, na forma do disposto no art. 28, inciso II, da Lei 8.443/1992;
autorizar também, desde logo, se requerido pelo responsável, com fundamento no art. 26, da Lei 8.443, de 1992, c/c o art. 217, §§ 1º e 2º do Regimento Interno do TCU, o parcelamento das dívidas em até 36 parcelas, incidindo, sobre cada parcela, corrigida monetariamente, os correspondentes acréscimos legais, fixando-lhe o prazo de quinze dias, a contar do recebimento da notificação, para comprovar, perante o Tribunal, o recolhimento da primeira parcela, e de trinta dias, a contar da parcela anterior, para comprovar os recolhimentos das demais parcelas, devendo incidir, sobre cada valor mensal, atualizado monetariamente, os juros de mora devidos, no caso do débito, na forma prevista na legislação em vigor, alertando o responsável de que a falta de comprovação do recolhimento de qualquer parcela importará o vencimento antecipado do saldo devedor, nos termos do § 2º do art. 217 do Regimento Interno deste Tribunal; 
enviar cópia do Acórdão a ser prolatado à Procuradoria da República no Estado do Pará, nos termos do § 3º do art. 16 da Lei 8.443/1992, c/c o § 7º do art. 209 do Regimento Interno do TCU, para adoção das medidas cabíveis; e
enviar cópia do Acórdão que vier a ser proferido ao Fundo Nacional de Desenvolvimento da Educação e ao responsável, para ciência;
informar à Procuradoria da República no Estado do Pará, ao Fundo Nacional de Desenvolvimento da Educação e ao responsável que a presente deliberação, acompanhada do Relatório e do Voto que a fundamenta, está disponível para a consulta no endereço www.tcu.gov.br/acordaos, além de esclarecer que, caso requerido, o TCU poderá fornecer sem custos as correspondentes cópias, de forma impressa; e
informar à Procuradoria da República no Estado do Pará que, nos termos do parágrafo único do art. 62 da Resolução TCU 259/2014, os procuradores e membros do Ministério Público credenciados nesta Corte podem acessar os presentes autos de forma eletrônica e automática, ressalvados apenas os casos de eventuais peças classificadas como sigilosas, as quais requerem solicitação formal."
É o relatório.

não há.

Procurador Júlio Marcelo de Oliveira.

TOMADA DE CONTAS ESPECIAL. NÃO COMPROVAÇÃO DA REGULAR APLICAÇÃO DOS RECURSOS REPASSADOS AO MUNICÍPIO DE MARAPANIM/PA MEDIANTE O PROGRAMA NACIONAL DE APOIO AO TRANSPORTE DO ESCOLAR (PNATE) NO EXERCÍCIO DE 2013. CITAÇÃO. REVELIA. CONTAS IRREGULARES, DÉBITO E MULTA.

TOMADA DE CONTAS ESPECIAL (TCE)

Secretaria de Controle Externo de Tomada de Contas Especial - SecexTCE.

Cuidam os autos de tomada de contas especial instaurada pelo Fundo Nacional de Desenvolvimento da Educação (FNDE) em desfavor de José Ribamar Monteiro Carvalho, ex-prefeito municipal de Marapanim/PA, em virtude da não comprovação da regular aplicação dos recursos repassados ao município mediante o Programa Nacional de Apoio ao Transporte do Escolar (Pnate) no exercício de 2013, no valor total de R$ 226.072,62.
2.	Desse valor, foram aceitas despesas no aporte de R$ 37.678,77, fazendo com que o débito discutido nestes autos seja da ordem de R$ 188.393,85.
3. 	A SecexTCE ainda pontuou o seguinte:
"18. Considerando os pagamentos diversos no extrato bancário (peça 34) , não demonstrados na prestação de contas, na relação de pagamentos ou mediante notas fiscais ou recibos, opinou-se que se deveria citar apenas o Sr. José Ribamar Monteiro Carvalho pelos valores recebidos em sua gestão, haja vista o rompimento do nexo causal entre as receitas e despesas supostamente realizadas, descontando-se do débito as transferências judiciais realizadas no valor de R$ 8.614,00 em 28/8/2013, que seriam de responsabilidade do município.
19. Em relação aos recursos bloqueados judicialmente, consoante peça 12, p. 4, o entendimento é de que não foram realizados na consecução dos objetivos do PNATE 2013, porém a responsabilidade pela devolução cabe ao município, nos termos da jurisprudência do TCU."
4.	No âmbito deste Tribunal foram realizadas a citação e a audiência do aludido responsável, que não apresentou defesa.
5.	Os pareceres uniformes da Secretaria de Controle Externo de Tomada de Contas Especial - SecexTCE e do Ministério Público junto ao TCU - MPTCU foram pela irregularidade das contas de José Ribamar, condenando-o ao pagamento do débito antes indicado e aplicando-lhe multa do art. 57 da Lei 8.443/1992.
6.	Adoto essas manifestações uniformes como razões de decidir este processo.
7.	O ex-prefeito teve oportunidade de apresentar defesa neste Tribunal, mas não implementou qualquer medida para tanto, o que, nos termos do § 3º do art. 12 da Lei 8.443/1992, caracterizou sua revelia. 
8.	O ônus da prova em matéria de aplicação de recursos públicos é invertido: compete ao responsável demonstrar sua correta destinação, consoante jurisprudência pacificada neste Tribunal de Contas e no Supremo Tribunal Federal.
9.	Destaco que José Ribamar Monteiro Carvalho está arrolado nos seguintes processos neste Tribunal: TC Processo 007.402/2017-1 (TCE, encerrado) , TC Processo 027.618/2017-0 (TCE, encerrado) , TC Processo 036.450/2019-7 (CBEX, encerrado) , TC Processo 008.131/2019-8 (CBEX, encerrado) , TC Processo 008.130/2019-1 (CBEX, encerrado) , TC Processo 036.451/2019-3 (CBEX, encerrado) , TC Processo 012.687/2018-9 (CBEX, encerrado) , TC Processo 009.887/2018-0 (TCE, encerrado) e TC Processo 016.774/2015-9 (TCE, encerrado) .
10.	Quanto à dosimetria da pena, segundo dispõe o art. 22, § 2º, da Lei de Introdução às Normas do Direito Brasileiro, na aplicação de sanções, serão consideradas a natureza e a gravidade da infração cometida, os danos que dela provierem para a Administração Pública, as circunstâncias agravantes ou atenuantes e os antecedentes do agente. 
11.	Como pontuado, o ex-prefeito consta como responsável em vários outros processos no TCU. Ademais, a irregularidade relativa à não comprovação da correta aplicação dos recursos do Pnate 2013 configura conduta grave, que resultou em prejuízo ao erário. Assim, o montante da multa deve ficar em patamar próximo de 50% do valor atualizado do débito a ele imputado (R$ 132.000,00) , em consonância com os parâmetros estabelecidos no art. 267 do Regimento Interno desta Corte. 
12.	Em face da inexistência de elementos que permitam concluir pela boa-fé de José Ribamar, os autos estão conclusos para julgamento de mérito, a teor do art. 202, § 6º, do Regimento Interno, pela irregularidade das contas, condenação a pagamento do débito apurado e imputação de multa.
	Ante o exposto, ao endossar as manifestações da unidade técnica e do Ministério Público, VOTO por que o Tribunal adote a minuta de deliberação que submeto a sua consideração.
TCU, Sala das Sessões Ministro Luciano Brandão Alves de Souza, em 1 de dezembro de 2020.
ANA ARRAES 
Relatora